【裁判字號】    92,簡上,28
【裁判日期】    920725
【裁判案由】    債務不履行
【裁判全文】
臺灣高雄地方法院民事判決                          九十二年度簡上字第二八號
    上  訴  人  甲○○
    被上訴人    乙○○
右當事人間債務不履行事件，上訴人對於中華民國九十一年九月四日本院高雄簡易庭
九十一年度雄簡字第一一八一號第一審判決提起上訴，並為訴之變更及追加，本院判
決如左：
    主  文
被上訴人應給付上訴人新台幣參拾萬元，及自民國九十一年五月一起至清償日止，按
週年利率百分之五計算之利息。
上訴人追加之訴駁回。
第二審訴訟費用由被上訴人負擔；追加之訴之訴訟費用由上訴人負擔。
    事  實
甲、上訴人方面：
一、聲明：
（一）原判決不利上訴人部分廢棄。
（二）右廢棄部分及追加部分，被上訴人應再給付上訴人新台幣（以下同）四十三萬
      五千元，及其中三十萬元自民國九十一年五月一日起至清償日止，及其餘十三
      萬五千元自民國九十二年二月十七日準備書狀送達翌日起至清償日止，均按週
      年利率百分之五計算之利息。
（三）第一（除確定部分外）、二審訴訟費用均由被上訴人負擔。
二、陳述：除與原審判決書所載者相同茲予引用外，補稱：
（一）系爭裝潢工程確有遲延，且可歸責於被上訴人，業經原審認定無訛，上訴人於
      原審主張依民法第五百零二條第二項、第二百十三條規定，請求被上訴人返還
      已交付之工程款三十萬元，惟原判決認八十八年四月二十一日修正後民法第五
      百零二條僅適用於「工作完成」之情形，被上訴人並未完成系爭裝潢工程，即
      與該條第一項規定不符，無該條之適用，而駁回上訴人之前開請求。然本件既
      屬債務人遲延給付，經催告而仍未履行之情形，依民法第二百五十四條之規定
      ，上訴人即得解除契約，上訴人已於九十年十一月二十二日發函解約，爰改依
      該條及同法第二百五十九條規定，請求被上訴人返還三十萬元及法定遲延利息
      。又縱認上述九十年十一月間之解約不合法，上訴人亦已於九十一年十一月十
      八日另以存證信函為解約之意思表示。
（二）上訴人因系爭裝潢工程遲延，以致須向訴外人王美君承租高雄縣鳳山市○○路
      四八六號居住，迄至九十二年一月止，每月租金一萬五千元，上訴人於原審僅
      請求九十年十月起至九十一年四月止，共六個月合計十萬五千元之租金損害，
      爰依民法第二百三十一條第一項、第二百六十條規定，追加請求自九十一年五
      月起至九十二年一月止共九個月，合計十三萬五千元之租金損害及法定遲延利
      息。
（三）被上訴人僅施作小部分之木工，大部分均未完成，且系統櫃亦未運至現場；又
      上訴人並無要求追加或變更工程，估價單內之手寫部分，係因已打字部分未將
      細節載明，經兩造當面談清楚，以手寫方式補載後，始捺指印，並非追加；另
      工程期間上訴人並無換鎖，係工程期滿後，因被上訴人一直未歸還鑰匙，經上
      訴人以存證信函催其返還，仍未獲置理，始請建設公司換鎖。
三、證據：援用原審之立證方法，並提出九十一年九月三十日催告存證信函暨信封、
    同年十月二十一日催告存證信函暨掛號郵件收件回執、同年十一月十八日解約存
    證信函暨掛號郵件收件回執、被告九十一年十月三十日、同年十一月二十一日回
    函及照片八幀為證。
乙、被上訴人方面：
一、聲明：
（一）請求駁回上訴。
（二）上訴費用由上訴人負擔。
二、陳述：除與原審判決書所載者相同茲予引用外，補稱：
（一）施工過程中，上訴人多次要求變更、追加，而不給付追加工程款，致伊無力負
      擔代墊之材料費用，且後來上訴人更換門鎖，伊無法進入施工，而未能完成工
      作，伊並無可受歸責之事由。
（二）被上訴人已完成木作工作，僅未上漆；又原使用系統櫃部分，上訴人要求改為
      木工製作，且多已完成，依約上訴人應給付第三期工程款。
三、證據：援用原審之立證方法，並提出變更追加工程明細表、施工圖影本五張及照
    片五十一幀為證。
    理  由
甲、程序方面：
    按當事人於第二審為訴之變更或追加，非經他造同意，不得為之，但請求之基礎
    事實同一者，不在此限，此為民事訴訟法第四百四十六條第一項、第二百五十五
    條第一項第二款所明定。上訴人於原審主張被告遲未完成系爭裝潢工程，依民法
    第五百零二條、第二百十三條規定，請求被上訴人返還已給付之工程款三十萬元
    及法定遲延利息，於本院則變更為依民法第二百五十四條、第二百五十九條規定
    請求（見九十二年二月二十日準備程序筆錄），惟其所主張之基礎事實仍為同一
    ，揆諸上開規定，其於本院所為訴之變更，於法並無不合。又上訴人於原審主張
    其因該工程遲延受有支出房屋租金之損害，而請求被上訴人賠償自九十年十月起
    至九十一年四月止之租金共十萬五千元（原審就該部分為其勝訴之判決，被上訴
    人未上訴，已告確定），其於本院追加請求被告賠償自九十一年五月起至九十二
    年一月止之租金共十三萬五千元，亦係基於同一遲延之事實，依上開規定，亦無
    不合。先予敘明。
乙、實體方面：
一、上訴人主張：兩造於九十年六月五日簽訂房屋裝潢工程契約（以下簡稱系爭契約
    ），約定由被上訴人為上訴人裝潢高雄縣仁武鄉○○街一六七號及一六九號房屋
    （以下簡稱系爭房屋），工程總價為六十五萬元，施工期限為三個月，付款方式
    為第一期：簽約時木工進場十五萬元，第二期：系統櫃運至現場十五萬元，第三
    期：木作完工十五萬元，尾款：驗收完畢後繳清。上訴人於簽約時，即依約交付
    十五萬元，惟被上訴人未依工程進度施工，時作時停，嗣又以若未先付款，無法
    訂製系統櫃為由，要求上訴人先行支付第二期工程款十五萬元，上訴人亦於九十
    年七月八日支付完畢，詎之後被上訴人未繼續施作，亦遲未訂製系統櫃，經上訴
    人催促其依約施工，被上訴人卻要求上訴人先支付第三期工程款，為上訴人拒絕
    ，被上訴人竟棄置現場，不再施作，迄至九十年九月五日施工期限屆滿，仍未完
    工，顯已遲延，經上訴人定期催告，仍未履行，上訴人已依法解除系爭契約，爰
    依民法第二百五十九條規定，請求被上訴人返還已給付之工程款三十萬元；又上
    訴人因系爭裝潢工程遲延，而需租屋居住，迄至九十二年一月止，每月租金一萬
    五千元，爰依民法第二百三十一條、第二百六十條規定，請求被上訴人賠償自九
    十一年五月起至九十二年一月止之租金共十三萬五千元等語。
二、被上訴人則以：上訴人多次要求追加、變更，系統櫃亦改為木作，伊已完成木工
    工作，上訴人卻不給付追加部分之工程款，致伊無力再負擔代墊之材料款，且嗣
    後上訴人更換門鎖，伊因而無法進入完成工作，並無可歸責之事由等語，資為抗
    辯。
三、兩造不爭之事實：
（一）兩造於九十年六月五日簽訂系爭契約，約定由被上訴人為上訴人裝潢系爭房屋
      ，工程總價為六十五萬元，施工期限為三個月，付款方式為第一期：簽約時木
      工進場十五萬元，第二期：系統櫃運至現場十五萬元，第三期：木作完工十五
      萬元，尾款則於驗收完畢後繳清。
（二）上訴人已給付第一、二期工程款合計三十萬元予被上訴人。
四、上訴人主張系爭裝潢工程於施工期限屆滿時（即九十年九月五日）猶未完工之事
    實，業據證人傅健美於原審證述：「我七月中旬去看時，已裝潢一部分，十月初
    我又去該處，但系爭房屋內裝潢還是跟原先一樣」等語（見九十一年六月十二日
    言詞辯論筆錄），又就上訴人所提出之系爭房屋現狀照片（見原審卷第十一頁至
    第四十頁）以觀，系爭房屋一樓餐廳天花板、落地鏡，二、三樓之牆面、天花板
    ，四樓地板、酒櫃等均未施作，其餘已施作部分，亦僅完成木工，並未上漆，且
    尚有材料堆置屋內，據此，足認原告主張之事實堪信為真。被告雖辯稱伊就系爭
    工程遲延無可歸責等語，惟查：
（一）按當事人主張有利於己之事實者，就其事實有舉證之責任，民事訴訟法第二百
      七十七條前段定有明文。被上訴人抗辯系爭工程有變更、追加，上訴人不給付
      追加部分工程款，致伊無力負擔材料費，而未能繼續施作等語，惟上訴人否認
      有變更、追加情事。是被上訴人自應就此有利於己之事實，負舉證責任。被上
      訴人固提出變更追加工程明細表一件（於本院九十二年三月十八日準備程序庭
      呈）及報價單影本二紙為據，並稱：報價單內手寫部分即變更追加部分等語，
      惟被上訴人原應施作之範圍，係以系爭契約、施工明細與材質表（原審卷第七
      至九頁）及施工圖十七紙（原審卷第六十二至七十八頁）所記載者為準，此為
      兩造所不爭（見九十二年三月十八日準備程序筆錄）。茲就被上訴人所謂變更
      、追加部分，分敘本院之判斷如后：
    (1)一樓玄關客廳「天花板變更造形」：報價單內並無本項變更之記載，且施工明
      細與材質表第一頁已載有「天花板裝飾：入口玄關圓型漸層天花板底部到樑下
      、內圓押浮雕藝術線板平面式」、第二頁亦記載「玄關天花板釘平、中區漸層
      圓押線板及燈座」「客廳區：前後天花板、中區漸層押線板」，而被上訴人所
      施作之玄關、客廳天花板即係圓型漸層造形，此有其於本院提出之照片（編號
      一、二）二幀可按，無從認上述天花板有何造形上之改變。
    (2)一樓玄關餐廳實木門「推門改拉門作法」：報價單內亦無該項變更之記載，而
      依被上訴人於本院提出之照片（編號五、六），亦看不出係施作拉門，是無從
      認該門扇之施作方法有所改變。
    (3)二樓「客房天花板及牆面補板處理」：二樓客房天花板之設計原即具有線形、
      弧度，牆面本應貼飾造型板，此有施工圖可按（見原審卷七十六頁），而被上
      訴人所提出照片一幀（編號二十六）內所示天花板為弧度造形、牆面貼飾造型
      板，與上述原有之設計並無不同，亦無從認有所變更。
    (4)「三樓臥室小孩遊戲櫃」由半高櫃改漸層高櫃：報價單內並無該變更項目之記
      載，且三樓小孩遊戲櫃原即設計為曲線高矮櫃，亦有施工圖（見原審卷第七十
      一頁）可稽，是自難認該部分有何變更可言。
    (5)「三樓客房衣櫥、矮櫃、轉角櫃天花板及牆面補強」（即架高房間及客廳改弧
      形天花板，更衣間牆面四周增加防水板）：三樓客房之樑柱、天花板原即為弧
      度造型修飾，更衣間牆面四周亦本有包覆防水板之設計，此有施工圖（原審卷
      七十七頁）可按，是亦無從認本部分有何變更、追加。
    (6)四樓廁所外「線板」：四樓廁所外本有線板、燈座之設計，此有施工圖（原審
      卷七十八頁）可稽，是並無此追加項目。
    (7)二、三樓更衣間「增加大拉籃十組木抽十組，防水板明鏡底座」：報價單內並
      無增加拉籃之記載，而施工明細與材質表第二頁已載有「二、三樓更衣間壁面
      釘防朝板整間，木紋後貼整容明鏡」，又核閱被上訴人所提出之照片六幀（編
      號十七至二十二）亦無從辨視出有增作拉籃之情，是本部分亦顯無追加之可言
      。
    (8)「吧台（上下體）及下矮櫃、洗手槽、崁燈、玻璃酒櫃」：施工明細與材質表
      第二頁已記載：「吧檯區水路由洗手間配水走地面。含不鏽鋼水槽龍頭吊杯架
      馬克杯架。電源插座三尺壁櫃吊採開放式內貼明鏡及玻璃層板、吧檯正面美曲
      板及美耐板作波浪式造型總高120公分、操作台85公分」，且施工圖（原審卷
      七十八頁）內標示有吧位置及鏡面吊櫃、玻璃層板之長、寬度，是足見吧檯
      、崁燈、玻璃酒櫃等，本在施作範圍內，並非另行追加。
    (9)至餐廳「增加矮櫃330CM」、「推門改折疊門」、客廳「推門改拉門」、二樓
      「增加弧形TV櫃」、主牆矮櫃鏡台「增加木框」、三樓「增加弧形TV櫃」等項
      目，於報價單內固係以手寫方式記載，惟依上訴人提出之報價單原本觀之，其
      內容包括印刷字體及手寫字體，以手寫記載者，部分係以藍色原子筆寫成，部
      分則為影印字跡，而工程總價亦由原印刷字體登載之六十六萬八千元，以藍色
      原子筆刪改為六十五萬元，其上且捺蓋兩造指印，此有報價單原本附卷可稽，
      又上述印刷字體登載之內容，與被上訴人最初報價之內容完全相符，亦有原始
      報價單在卷可稽（原審卷第九十五、九十六頁），佐以，證人即上訴人之妹黃
      子芸於原審證稱：「我們就簽約內容有所修改增加，並要求被告（即被上訴人
      ）蓋手印確認，才因此簽約確定」等情（見九十一年六月十二日言詞辯論筆錄
      ），職是，足見被上訴人報價後，兩造經多次商議，施作內容由原印刷字體部
      分，詳細加載影印之手寫部分，於簽約時再精確加載藍色原字筆手寫部分，並
      就價金議定後，雙方始於其上捺印。而前開所謂加作項目，均係影印字跡，足
      認該等項目於雙方簽約前，即已議定包含在系爭契約之施作範圍內，而非事後
      追加之工作。
    (10)又被上訴人另稱：系統櫃均已改為木作等語，惟上開報價單內全無該變更之記
      載，被上訴人又未能舉證以實其說，自無可採。
（二）據上，上開報價單顯不足證明系爭工程有變更、追加。參以，被上訴人於原審
      自承：「當時我告訴原告要追加款項，但他沒有同意」（九十一年五月十五日
      言詞辯論筆錄）、「因為原告不同意追加，我才將屬於我的東西拆走」（九十
      一年六月十二日言詞辯論筆錄），是益見兩造就工程之變更、追加並未達成合
      意，自無變更、追加之可言。況且，即令系爭工程有變更、追加，按承攬之報
      酬於工作交付時給付之，無須交付者，應於工作完成時給付之，此為民法第五
      百零五條第一項所明定，而被上訴人實際已施作者，僅有部分木作，且未上漆
      ，已如前述，是不論原契約範圍或所謂變更、追加部分，既均未完成，被上訴
      人即無從請求上訴人給付第三、第四期或所謂追加部分之工程款，且所謂追加
      部分之工程款，與原契約應完成之工作間，亦無對價關係，被上訴人自不得以
      上訴人未給付追加工程款為由，而拒絕完成原契約之工作。
（三）再者，被上訴人又稱：上訴人中途更換門鎖，致伊無法進入施作等語，惟上訴
      人否認，被上訴人亦未能舉證以實其說，自無可採。
（四）綜上所述，堪認被上訴人辯稱上訴人未給付追加工程款，且更換門鎖，致伊無
      法繼續施作等語，顯無可取，系爭工程遲延確係可歸責於被上訴人。
五、按契約當事人之一方遲延給付者，他方當事人得定相當期限，催告其履行，如於
    期限內不履行時，得解除契約；又契約解除時，當事人雙方回復原狀之義務，除
    法律另有規定或契約另有訂定外，依左列之規定：... 受領之給付為金錢者，民
    法第二百五十四條、第二百五十九條第二款定有明文。被上訴人於系爭工程之施
    工期限屆至時（即九十年九月五日）猶未完工，而上訴人曾數度催告被上訴人依
    約履行，被上訴人仍未施作等情，亦據證人黃子芸於原審證述明確，被上訴人亦
    不否認（見原審九十一年六月十二日言詞辯論筆錄），則上訴人經相當期間後，
    於九十年十一月二十二日以律師函為解約之意思表示，經被上訴人於同年十一月
    二十六日收受，此有律師函暨掛號郵件收件回執可按，於法並無不合，自生解約
    之效力。而系爭契約既經解除，則上訴人請求被上訴人返還已受領之三十萬元，
    及自九十一年五月一日（即起訴狀繕本送達翌日）起至清償日止，按年息百分之
    五計算之法定遲延利息，洵屬有據，應予准許。又本件上訴人就此部分在本院變
    更之訴既為合法，則其在第一審原訴之訴訟繫屬，即因訴之變更而消滅，亦即第
    一審就原訴訟所為之裁判，因合法之訴之變更而生其效力，此有最高法院七十一
    年台上字第四０一四號判例意旨可供參酌。本院既僅就變更後之新訴為審判，就
    原訴部分自無庸為廢棄之諭知，併予敘明。
六、次按，債務人遲延者，債權人得請求其賠償因遲延而生之損害，民法第二百三十
    一條第一項定有明文，上訴人主張其因系爭工程遲延，自九十一年五月起至九十
    二年一月止租屋居住，受有支出租金之損害共計租金十三萬五千元，固有房屋租
    賃契約書影本二件可佐，惟系爭契約既已於九十年十一月二十六日合法解除，則
    自上開日期後，上訴人支出之租金，即非遲延中所受之損害，自無請求被上訴人
    賠償之餘地，是其於本院所為追加之訴，洵屬無據，應予駁回。
七、兩造其餘攻擊防禦方法，無礙本件勝負之判斷，爰不一一論敘，附此敘明。
八、結論：本件上訴人變更之訴為有理由，追加之訴為無理由，依民事訴訟法第七十
    九條前段，判決如主文。
中      華      民      國    九十二    年    七    月    二十五        日
                              台灣高雄地方法院民事第民一庭
~B審判長法  官   林紀元
~B      法  官   蔡川富
~B      法  官   甯  馨
右為正本係照原本作成。
本判決不得上訴。
中      華      民      國    九十二    年    七    月    二十五        日
~B  法院書記官   林麗文


司法院資訊處製作；財團法人民間司法改革基金會備份。
